臺灣高等法院刑事判決　　　　　　　 100年度選上訴字第38號
上　訴　人　臺灣板橋地方法院檢察署檢察官
被　　　告　鄭香榮
選任辯護人　彭珮瑄律師
　　　　　　黃勝文律師
上列上訴人因被告選罷法案件，不服臺灣板橋地方法院100年度
選訴字第9號，中華民國100年6月30日第一審判決（起訴案號：
臺灣板橋地方法院檢察署99年度選偵字第31號、第34號），提起
上訴，本院判決如下：
    主  文
上訴駁回。
    理  由
一、公訴意旨略以：被告黃學進（經原審判刑確定）係第一屆新
    北市板橋區新興里里長候選人，被告蔡鴻誠（經原審判刑確
    定）係黃學進競選總部之總幹事，被告鄭香榮與王炳義（經
    原審判刑確定）則均係黃學進競選總部之義工，黃學進、蔡
    鴻誠、王炳義與鄭香榮竟共同基於違反公職人員選舉罷免法
    之故意，於民國99年11月7日下午6時47分許，前往對新興里
    里長具投票權之選民吳東海位在臺北縣板橋市○○○路○段3
    巷25之5號住處，先由黃學進與蔡鴻誠在上址門外等候，復
    由鄭香榮騎內置價值共計新臺幣（下同）600元茶葉1斤（半
    斤裝2包）之機車，搭載王炳義前往上址與黃學進及蔡鴻誠
    合會，由於王炳義與吳東海係舊識，乃由王炳義出面叫門，
    嗣吳東海之家人開門後，由黃學進、蔡鴻誠與王炳義先進入
    吳東海上揭住處內，同時鄭香榮返回前揭機車上取出事先準
    備之茶葉，再走向上址巷道中將茶葉交付予王炳義，由王炳
    義持向交付予具投票權之吳東海家人，約其投票權對黃學進
    為一定之行使以支持黃學進當選，黃學進、蔡鴻誠與鄭香榮
    在上址門口，待王炳義交付完茶葉後，始一同步行離去，因
    認被告鄭香榮與同案被告黃學進、蔡鴻誠、王炳義共同犯公
    職人員選舉罷免法第99條第1項之罪。
二、按犯罪事實應依證據認定之，無證據不得認定犯罪事實；又
    不能證明被告犯罪者，應諭知無罪之判決，刑事訴訟法第15
    4條第2項、第301條第1項分別定有明文。次按刑事訴訟法上
    所謂認定犯罪事實之證據，係指足以認定被告確有犯罪行為
    之積極證據而言，該項證據自須適合於被告犯罪事實之認定
    ，始得採為斷罪資料。且認定不利於被告之事實須依積極證
    據，苟積極證據不足為不利於被告事實之認定時，即應為有
    利於被告之認定，更不必有何有利之證據。如未能發現相當
    證據，或證據不足以證明，自不能以推測或擬制之方法，以
    為裁判之基礎。又刑事訴訟上證明之資料，無論其為直接或
    間接證據，均須達於通常一般之人均不致有所懷疑，而得確
    信其為真實之程度，始得據為有罪之認定，若其關於被告是
    否犯罪之證明未能達此程度，而有合理性懷疑之存在，致使
    無從形成有罪之確信，即不得遽為不利被告之認定（最高法
    院29年上字第3105號、30年上字第816號、40年台上字第86
    號、76年台上字第4986號判例要旨參照）。
三、本案公訴意旨認被告鄭香榮與同案被告黃學進、蔡鴻誠、王
    炳義共同犯公職人員選舉罷免法第99條第1項之罪，主要係
    以：(一)吳東海住處該巷內監視錄影器錄影影像所示，被告鄭
    香榮係騎乘機車搭載王炳義至吳東海住處該巷內，且由鄭香
    榮將茶葉持交予王炳義，而認鄭香榮於當日應知悉其陪同王
    炳義至吳東海住處送交該二罐茶葉之行為，係屬賄選行為，
    而認鄭香榮主觀上有共同行賄之犯意；(二)被告鄭香榮於偵查
    時之自白；(三)共同被告王炳義、黃學進之供述。
四、訊據被告鄭香榮就其曾騎乘機車搭載王炳義前往吳東海住處
    附近之巷內，之後返回其機車將該2罐茶葉持交予王炳義等
    事實，並不爭執，惟堅決否認其有共同行賄之犯行，辯以：
    本案原係競選總部之另一義工葉文安要載王炳義前往，因葉
    文安臨時不想前往，而其當日恰在服務處，乃依王炳義之託
    將王炳義載往吳東海住處巷內，其僅係依王炳義指示前往該
    處，再依王炳義指示將王炳義攜帶前往（放置於其機車內）
    之二罐茶葉持交予王炳義，並不知道該二罐茶葉之用途係用
    以行賄等語，其前於警詢、偵訊中所稱在吳東海住處看見吳
    東海配偶林秀雲，發現係菜市場賣菜的阿婆，平時對其很好
    ，故返回其機車將其機車內之茶葉持送予林秀雲之陳述，係
    因其於99年11月15日經競選總部轉知蔡鴻誠要其配合至警局
    製作筆錄時，總部內之人要其如此回答，就會沒有事，故其
    才如此回答；又其後於偵查中承認犯行，係因辯護人告知如
    此才可獲得緩刑宣告，其才認罪，後於審理中發現其不得宣
    告緩刑，而其根本不知道該二罐茶葉係用以行賄，其並無參
    與賄選，不應認罪等語。其辯護人除同被告上開答辯為被告
    辯護外，並辯以：被告僅係競選總部之義工，當日係臨時受
    託搭載王炳義前往，且被告亦未進入吳東海住處，依該情狀
    ，被告應不知悉該二罐茶葉係用以行賄之用等情。
五、經查：
  (一)依吳東海住處該巷內監視錄影器錄影影像所示，99年11月7
    日被告黃學進、蔡鴻誠、王炳義、鄭香榮，固確有前往吳東
    海住處巷內（選偵31號卷第107-109頁），惟該影像，僅足
    證明被告鄭香榮曾與同案被告黃學進等人一同前往吳東海住
    處附近，並無法證明被告鄭香榮曾與同案被告黃學進等人一
    同進入吳東海住處拜票，並交付供賄選用之茶葉二罐。經參
    酌證人林秀雲（即吳東海之妻）、余鈴燁於偵查時均結證供
    稱，其等未見被告鄭香榮進入吳東海住處（選偵34號卷第17
    頁），則於無法證明被告鄭香榮於交付賄選用之茶葉予吳東
    海時在場之情形下，自不得僅憑上述監視錄影影像，即遽認
    被告鄭香榮與同案被告黃學進等人有共同賄選之犯意聯絡。
  (二)次依上述監視錄影影像所示，被告鄭香榮當日僅係搭載王炳
    義至該巷後，偕同共同被告王炳義前往吳東海住處前，再返
    回機車停放處拿取該二罐茶葉持交予王炳義，被告鄭香榮該
    取拿茶葉交付王炳義之過程，並無法證明被告鄭香榮自始即
    知悉該二罐茶葉係欲行賄吳東海所用，僅足證明被告鄭香榮
    有協助王炳義取拿茶葉二罐，就被告鄭香榮有共犯賄選罪之
    犯罪故意，仍需積極之證據加以證明。
  (三)公訴人雖以共同被告王炳義於原審時曾證述：（問：既然你
    到別人家並叫他拿茶葉給你，他怎會不知道茶葉是要送人的
    ？）那我就不曉得了；及共同被告黃學進於原審證述：四人
    約好要至吳東海家等語，認被告鄭香榮有共同賄選之犯意，
    惟經審共同被告王炳義、黃學進，於原審審理時，均未明白
    證稱被告鄭香榮知悉其等係以茶葉行賄選民（黃學進證稱：
    鄭香榮未在競選總部擔任職務[原審卷第114頁]；當天沒有
    事先與鄭香榮約好[原審卷第117頁]；鄭香榮當時[指在吳東
    海家中]沒看到，是出來後才看到[原審卷第120頁]；想不起
    來出發前有沒有談好要送茶葉[原審卷第123頁]。王炳義證
    稱：鄭香榮應該不知道茶葉是要送給人的[原審卷第129頁]
    ），是自不得依上開共同被告不相一致且未明確證稱被告鄭
    香榮知悉其等要至吳東海住處賄選之證言，即遽認被告鄭香
    榮有共同賄選之犯意。且依證人葉文安於原審審理中證稱：
    被告鄭香榮僅係競選總部內之一般義工，臨時受託搭載王炳
    義前往該巷內之證言（原審卷第132頁），更難認被告鄭香
    榮自始即已知悉該二罐茶葉係欲供作行賄之用。
  (四)即便被告鄭香榮於其後受託返回其機車將該二罐茶葉持交予
    王炳義後，見王炳義將該二罐茶葉於拜票後逕留置在吳東海
    住處內，惟該留置茶葉之行為，客觀上亦僅王炳義個人之行
    為，無法以該事後發生留置茶葉之事實，逕認被告鄭香榮自
    始知悉該茶葉係用以賄選。至於，本案雖係王炳義與鄭香榮
    抵達吳東海住處前與黃學進、蔡鴻誠會合後，鄭香榮才返回
    機車拿取該二罐茶葉，惟鄭香榮若自始即不知悉該二罐茶葉
    用途，則其於王炳義偕同其與黃學進、蔡鴻誠會合後，再依
    指示返回拿取該二罐茶葉之行為，亦僅能認與一般代他人前
    往自己車上拿取他人留置於車上之物之相同行為，亦難以王
    炳義於取得該二罐茶葉後之行賄行為，對被告鄭香榮為不利
    益之認定。
  (五)關於被告鄭香榮於偵查之認罪自白部分，雖經本院勘驗之結
    果，並無以不法之方法取得之情事（本院卷第49頁反面），
    而可擔保其自白之任意性，惟本件檢察官無法證明被告鄭香
    榮事先知悉其所攜帶之茶葉係供賄選之用，已如前述，則被
    告鄭香榮於偵查中所為之認罪自白，即無犯罪事實可資認定
    是否與事實相符，本院自不得僅依被告鄭香榮於偵查中之認
    罪自白，為認定其涉犯公訴人所指犯行之唯一依據。
六、綜上，依卷內事證，並無相當證據可認定被告鄭香榮有起訴
    書所指之共同行賄之犯行存在，依上開二所示之法律規定以
    及判例要旨，自應就此部分對被告鄭香榮為無罪之諭知，原
    審同上認定，並判決被告鄭香榮無罪，核無違誤，應予維持
    。檢察官以共同被告王炳義、黃學進於原審之證述及被告鄭
    香榮之認罪自白提起上訴，業經本院說明共同被告王炳義、
    黃學進之證言，不足證明被告鄭香榮主觀之犯意，及不得依
    被告鄭香榮之任意性自白為有罪認定之唯一依據如上，本件
    檢察官之上訴，並無理由，應予駁回。
據上論斷，應依刑事訴訟法第368條，判決如主文。
本案經檢察官吳春麗到庭執行職務。
中    華    民    國   100    年    11    月    24    日
                  刑事第二十庭      審判長法  官  楊力進
                                          法  官  林海祥
                                          法  官  詹駿鴻
以上正本證明與原本無異。
如不服本判決，應於收受送達後10日內向本院提出上訴書狀，其
未敘述上訴之理由者並得於提起上訴後10日內向本院補提理由書
（均須按他造當事人之人數附繕本）「切勿逕送上級法院」。
刑事妥速審判法第9條：
除前條情形外，第二審法院維持第一審所為無罪判決，提起上訴
之理由，以下列事項為限：
一、判決所適用之法令牴觸憲法。
二、判決違背司法院解釋。
三、判決違背判例。
刑事訴訟法第 377 條至第 379 條、第 393 條第 1 款之規定，
於前項案件之審理，不適用之。
檢察官上訴受刑事妥速審判法第9條規定之限制。
                                          書記官  梁淑時
中    華    民    國   100    年    11    月    24    日